【裁判字號】    91,上易,1131
【裁判日期】    920401
【裁判案由】    侵權行為損害賠償
【裁判全文】
臺灣高等法院民事判決  九十一年度上易字第一一三一號
    上  訴  人  甲○○
                乙○○
    被上訴人    丙○○
右當事人間請求侵權行為損害賠償事件，上訴人對於中華民國九十一年十月四日臺灣
板橋地方法院八十九年訴更字第二號第一審判決提起上訴並為訴之追加，本院判決如
左：
    主    文
上訴及追加之訴均駁回。
第二審及追加之訴訴訟費用由上訴人負擔。
    事    實
甲、上訴人方面：
一、聲明：(一)原判決廢棄。(二)被上訴人應各給付上訴人新台幣柒拾伍萬伍仟元及自九
    十二年三月十八日起至清償日止按週年利率百分之五計算之利息。
二、陳述：除與原判決記載相同者外，補稱略以：
  (一)系爭字據於上訴人簽名時，沒有連帶保證人的字樣，也沒有第一點願督促許國隆
    償還並連帶保證等文字，也沒有第二點的「二」之標題，只有「負責聯絡許國隆
    君與丙○○會面」之文字。
  (二)許國隆於七十八年間已經破產，被上訴人不可能再借款給他，系爭五張本票是被
    上訴人偽造的，不是許國隆簽發的。
三、證據：除援用原審所提證據外，另聲請訊問許國隆。
乙、被上訴人方面：
一、聲明：上訴駁回。
二、陳述：除與原判決記載相同者外，補稱略以：
  (一)許國隆之證言不實在，系爭五張本票確係許國隆所蓋章簽發。
  (二)被上訴人並未擅自在字據上偽填連帶保證等文字。
三、證據：援用原審立證方法。
    理    由
一、上訴人於原審請求被上訴人應各給付上訴人六十萬元，嗣於二審追加請求「被上
    訴人應各給付上訴人七十五萬五千元及自九十二年三月十八日起至清償日止按週
    年利率百分之五計算之利息」，核屬擴張應受判決事項之聲明，依民事訴訟法第
    四百四十六條第一項但書規定，應予准許。
二、上訴人主張：被上訴人因與上訴人之姐夫即訴外人許國隆間有債權債務糾紛，因
    恐許國隆避不見面，於民國八十二年二月中旬，趁其隨同訴外人許國隆至臺灣士
    林地方法院另案出庭之機會，由訴外人許國隆帶至上訴人甲○○、乙○○各位於
    台北市○○路○段六十三巷十五號、台北市○○街二十一號之公司，要求上訴人
    承諾願負責聯絡訴外人許國隆與被上訴人會面，是上訴人乃分別在被上訴人事先
    填妥「負責連絡許國隆君與丙○○先生會面。姓名：電話：
    中華民國年月日」字樣之紙條（下稱系爭字據）各一張上簽名並書寫相關個人資
    料（其中被上訴人甲○○部分之
    上訴人因向訴外人許國隆索債無著，竟未徵得上訴人同意，於不詳時間、地點，
    擅自在系爭字據上原「負責連絡許國隆君與丙○○先生會面。」字樣右側之空白
    處均增加「一、願督促許國隆君償債並連帶保證其積欠丙○○先生新台幣(一)貳佰
    捌拾萬元（債權憑證壹張）(二)貳佰陸拾肆萬元（本票伍張）計伍佰肆拾肆萬元正
    。按年息百分之二十計算之利息。」等文字，又在原「負責連絡許國隆君與丙○
    ○先生會面。」字樣前均加上「二、」，及在原「姓名：‧‧‧中華民國年月日
    」之前均增加「連帶保證人：」等字樣，進而於八十六年八月六日以偽造之系爭
    字據為憑向臺灣士林地方法院聲請支付命令，請求上訴人應負連帶保證責任，共
    同償還五百四十四萬元及按年息百分之二十計算之利息之債務，足以生損害於上
    訴人，被上訴人之偽造文書犯行，並經臺灣板橋地方法院八十七年度訴字第一五
    四五號刑事判決判處被上訴人有期徒刑八月在案。上訴人乙○○因被上訴人之偽
    造文書行為，奔波法院，尤其被上訴人復以其偽造私文書聲請核發支付命令，造
    成外界誤以為上訴人積欠龐大債務無法償還，影響上訴人聲譽甚深且鉅，上訴人
    乙○○並因而造成腦部神經衰弱及舊疾復發，目前於嘉義基督教醫院就醫治療中
    ，上訴人甲○○因長期精神壓迫，無法專心做生意及讓同行以異色眼光看待，而
    致生意大受影響，為此依民法第一百八十四條、第一百九十五條規定，請求被上
    訴人賠償上訴人精神上慰撫金各為七十五萬五千元等語。
三、被上訴人則以：其並未偽造系爭字據之內容，原臺灣板橋地方法院八十七年度訴
    字第一五四五號刑事判決，經其上訴後，業經臺灣高等法院八十八年上訴字第二
    一七三號、九十上更（一）一０八七號刑事判決諭知被上訴人無罪在案。系爭字
    據之筆跡不同，乃係寫到墨水完了換筆，並非被上訴人偽造，二張字據寫好相差
    沒多久，第一次其先將第一項寫好，後來第一次陪訴外人許國隆於他案出庭時，
    訴外人許國隆同意由上訴人做保證人，其就將第一項以外之其他事項補足，第二
    次出庭退庭後，其與訴外人許國隆到上訴人乙○○那裡，當天是二十日，但上訴
    人乙○○填十九日，上訴人乙○○看後就簽名及日期、
    瑞是另外一次出庭時，訴外人許國隆帶其找上訴人甲○○，上訴人甲○○
    號碼、日期沒有填，其就在甲○○面前由上訴人甲○○告訴其
    ，其填上去，其並不知道甲○○之
四、兩造不爭執之事實：
  (一)系爭字據上有關「姓名：電話：
    人資料為上訴人乙○○、甲○○所親自簽名並書寫（其中上訴人甲○○之
    號碼及日期，則由被上訴人代填），其餘字跡均為被上訴人所書寫。
  (二)被上訴人曾於八十六年八月六日持系爭字據向臺灣士林地方法院聲請支付命令，
    請求上訴人應負連帶保證責任，給付被上訴人五百四十四萬元及按年息百分之二
    十計算之利息，經上訴人聲明異議後，視同起訴，經臺灣士林地方法院以八十七
    年度訴第四０號清償債務事件受理後，因該事件之兩造連續二次於同年十一月二
    十四日及十二月二十四日之言詞辯論期日，受法院合法通知，無正當理由未到場
    ，依民事訴訟法第一百九十一條規定，視為上訴人撤回該清償債務事件之起訴，
    有臺灣士林地方法院八十八年一月四日士院仁民明八十七訴字第四０號函影本一
    紙在卷可憑。是本件應審酌者為：(1)系爭字據上有關「連帶保證」等文義之記載
    ，是否為被上訴人所擅自加簽？(2)縱為被上訴人擅自加簽，上訴人請求被上訴人
    賠償精神慰撫金是否依法有據？
五、上訴人主張上開「連帶保證」等文字係被上訴人所擅自加簽為不可採：
    本件兩造所爭執者，即在於系爭字據上第一項內容：「一、願督促許國隆君償債
    並連帶保證積欠丙○○先生新台幣(一)貳佰捌拾萬元（債權憑證壹張）(二)貳佰陸拾
    肆萬元（本票伍張）計伍百肆拾肆萬元正。按年息百分之二十許算利息。」及「
    負責連絡許國隆君與丙○○先生會面。」字樣之「二、」，及「姓名：‧‧‧中
    華民國年月日」前之「連帶保證人：」字樣，是否被上訴人於上訴人簽名後所自
    行添加書寫其上？
  (一)按私文書經本人或其代理人簽名、蓋章或按指印或有法院或公證人之認證者，推
    定為真正，民事訴訟法第三百五十八條第一項定有明文。查，系爭字據上之簽名
    ，均為上訴人親自所書寫，為兩造所不爭執，則系爭字據依上開規定即受文書真
    正之推定。又於負擔特定責任之證明書上簽名者，應已肯認證明書上所載相關內
    容，始同意於證明書上簽名表示負責，此為常態，倘原告主張經其簽名之證明書
    上部分內容為被上訴人嗣後自行添加，又無上訴人所謂之證明書原始文件足憑，
    自應由被上訴人就此變態之事實負舉證責任。
  (二)上訴人主張被上訴人偽造系爭字據云云，無非以被上訴人業經原法院八十七年度
    訴字第一五四五號刑事判決判處有期徒刑八月在案為其依據，惟查：
    1.被上訴人因系爭字據所涉偽造文書罪嫌之刑事案件，雖經原法院八十七年度訴
      字第一五四五號刑事判決判處有期徒刑八月，惟經被上訴人上訴後，則經本院
      八十八年度上訴字第二一七三號及九十年度上更（一）一０八七號刑事判決，
      撤銷原審判決，均諭知被上訴人無罪在案，有該案之刑事偵審案卷影本在卷可
      參。
    2.又經本院調閱上開刑事案卷及臺灣高等法院之刑事判決，略以：
      (1)審酌系爭字據之內容，如果系爭字據之內容只有「負責連絡許國隆君與丙○
        ○先生會面」之記載，在法律上根本無任何意義，況且系爭字據皆係於定型
        紙之背面書寫，如果當時只有第二項之內容，而無第一項之記載，則系爭字
        據於記載「負責連絡許國隆君與丙○○先生會面」之前即留有三分之一之空
        白，不寧與國人製作文書之習慣不合，且依被上訴人書寫文書（即答辯狀）
        之方式，字跡均非常工整、娟細，皆由第一行即開始書寫，未見有空行或空
        字之寫作習慣，被上訴人斷不可能由定型紙之三分之一處才開始寫字，此顯
        與被上訴人寫作習慣有違，而上訴人若簽相關保證文書時，見保證文書之前
        三分之一處均空白，與國人書寫文書習性不同，自當會覺得怪異，豈會毫無
        疑義即簽名之可能。
      (2)又上訴人甲○○所簽名之系爭字據上載「一、願督促許國隆君償債並連帶保
        證其積欠丙○○先生新台幣（一）貳佰捌拾萬元（債權憑證壹張）（二）貳
        佰陸拾肆萬元（本票伍張）計伍佰肆拾肆萬元正。按年息百分之二十計算利
        息。」「二、負責連絡許國隆君與丙○○先生會面。」「連帶保證人：姓名
        ：甲○○」「電話：住家0000000店0000000」「
        ：Ｚ000000000」「住址：台北市○○區○○路九巷九號二樓」「
        中華民國８１年３月１３日」，而其中「甲○○」「住家0000000店
        0000000」「台北市○○區○○路九巷九號二樓」部分由上訴人甲○
        ○親自填寫，「Ｚ000000000」「８１３１３」由被上訴人填寫等
        情，為兩造所不爭執。而系爭字據經送內政警政署刑事警察局鑑驗墨跡，其
        鑑定結果則認：I、「負責連絡許國隆君與丙○○先生會面」字跡油墨與該
        行文字上『二』之字跡油墨反應不符，II、「負責連絡許國隆君與丙○○先
        生會面」之字跡油墨與「姓名」之字跡油墨未發現不符，III、「負責連絡許
        國隆君與丙○○先生會面」之字跡油墨與「連帶保證人」字跡油墨反應不符
        ，Ⅳ、「姓名」「電話」「
        符，Ⅴ、『一』之字跡油墨與『二』之字跡油墨反應不符，Ⅵ、「願督促許
        國隆君償債並連帶保證」之油墨字跡與「其積欠丙○○先生、、計算利息」
        之油墨字跡反應不符，Ⅶ、『一』與「願督促許國隆君償債並連帶保證」之
        油墨字跡反應未發現不符，Ⅷ、「連帶保證人」之字跡油墨與「姓名」之字
        跡油墨反應不符，「連帶」「保證人」二者字跡油墨未發現不符，有內政部
        警政署刑事警察局九十一年一月三十日刑鑑字第二二九七五二號鑑驗通知書
        附於刑事案卷可證。故由上開鑑定結果可知I「負責連絡許國隆君與丙○○
        先生會面」與「姓名」「電話」「
        發現不符，而『二』與其下同行之「負責連絡許國隆君與丙○○先生會面」
        油墨字跡反應不符，「姓名」與其上同行之「連帶保證人」油墨字跡反應不
        符，『一』與『二』油墨字跡反應不同，顯見被上訴人於該刑事案件之原審
        時辯稱：是分二次寫，第一次寫只寫第一項及「連帶保證人」五個字就停下
        來，當時並沒有寫「一」，一次寫二張，後來許國隆說要還本息，我把第二
        項及其他加上去，再在第一項上寫「一」，不是同一支筆寫，第一次寫就有
        換筆，第二次寫有無換筆不記得等語（詳見本院八十七年度訴字第一五四五
        號刑事案卷第二八頁），與鑑定結果相符。
      (3)再者，系爭字據雖墨跡前後確有不同，然此並無法用以證明系爭字據第一項
        之內容即是被上訴人於上訴人簽署後再自行補填一事，若被告確有偽造系爭
        字據第一項之意，自會小心審酌，使用適當之筆，豈會在同一行即使用二種
        不同之筆，顯見被上訴人在書寫時不慮其他，故隨意持筆即加以書寫，待無
        墨汁時即任意換筆才會使保證文書有多重墨跡，更足徵被上訴人所辯換筆等
        語，為可採信。
      (4)復查，該刑事案件之證人李文生亦曾於偵查時證稱：八十一年二月十三日，
        我去買狀子，巧遇丙○○，於是我陪他坐在庭外，有聽到許國隆對被上訴人
        說他親戚有二家店在台北，請被上訴人寫好字據，拿去給他親戚簽名保證等
        語，核與被上訴人所述因為訴外人許國隆表示要找上訴人當連帶保證人，所
        以才寫保證文書一詞相符。
      (5)末查，依被上訴人寄予訴外人許國隆，經其收受之八十五年一月二日三重郵
        局存證信函第三九四號，其內載「你付人四分付我一點八分利」，顯見被上
        訴人向訴外人許國隆收取超過年息百分之二十之利息無誤，既然上訴人應訴
        外人許國隆央求當連帶保證人，則被上訴人在系爭字據上書寫合於法律規定
        之最高利息「年息百分之二十」，亦與常情相符，且此利率已低於訴外人許
        國隆應付之約定利率，，從而上訴人於系爭字據上簽署願付百分之二十之利
        息，並無怪異之處。
      (6)訴外人即該刑事案件之證人許國隆為利害關係人，且其又與上訴人間具有姻
        親關係，是其所為證言難免於偏袒，自不足採信；至於該刑事案件之證人洪
        秋慧不獨自稱未見及系爭字據書之內容，且其與上訴人甲○○為同一公司服
        務而擔任會計，所言情節又復與上開文書制作之經驗法則有悖，亦不足為被
        上訴人犯罪之憑恃等理由，而認並無積極證據，足以證明被上訴人有偽造文
        書，行使偽造文書之犯行，而為無罪之諭知。
    3.是以上訴人執為主張被上訴人偽造系爭字據內容之主要憑藉，即被上訴人所涉
      偽造文書罪嫌之上開刑事案件，既經本院刑事判決諭知被上訴人無罪在案，自
      應由上訴人更提出其他證據以實其說。然上訴人徒以系爭字據筆墨不同、訴外
      人許國隆在八十一年間已無清償能力，其等不可能為他擔任連帶保證人、其亦
      不知訴外人許國隆欠被上訴人多少錢，如何會簽系爭字據、系爭借據是同一天
      所簽、被上訴人八十一年三月十三日並未陪訴外人許國隆到臺灣土林地方法院
      開庭、被上訴人所稱系爭字據為分次寫有違經驗法則、證人許文生之證詞不可
      採信以及許國隆事實上未欠被上訴人債務云云，空言爭執，要難以此等推論之
      詞遽為不利於被上訴人之認定。
    4.上訴人另以許國隆之證言，主張系爭字據所載五張本票係屬被上訴人偽造，許
      國隆並未積欠系爭債務云云。惟查本件訴訟乃因許國隆所引起，許國隆乃本件
      訴訟之利害關係人，許國隆是否積欠被上訴人債務，攸關其自身之利益，許國
      隆如承認積欠被上訴人系爭債務，即須依法負清償責任，自難認其為被上訴人
      有利之證言，是其證稱該五紙本票係被上訴人所偽造云云，自不足採。
    5.又該五紙本票影本業經被上訴人於其所涉偽造文書之上開刑事案件中提出附卷
      可參（見本院八十七年度訴字第一五四五號刑案卷案），然上訴人於該刑事案
      件之偵審程序中，均僅爭執系爭字據之部分內容為被上訴人嗣後所自行添加，
      至於訴外人許國隆依系爭字據所載尚積欠被上訴人該五紙本票面額二百六十四
     萬元之債務部分，則始終未見上訴人提出質疑，甚至訴外人許國隆自己於歷次
     出庭作證時，其本人亦未曾否認該五紙本票之真正，足證上訴人就該五紙本票
     之本件主張，應無足取。再者，被上訴人於其持系爭字據向臺灣士林地方法院
     起訴請求上訴人應連帶償還五百四十四萬元及按年息百分之二十計算之利息之
     民事事件中（即臺灣士林地方法院以八十七年度訴第四０號清償債務事件），
     業已提出該五紙本票影本為其起訴之證據，並經上訴人於八十七年三月二日向
     臺灣土林地方法院聲請閱卷及影印相關卷證後，向臺灣板橋地方法院檢察署提
     出告訴被上訴人涉犯偽造文書罪嫌，此有本院八十七年度訴字第一五四五號刑
     事影印案卷所附臺灣士林地方法院八十七年度訴字第四０號案卷影本及上訴人
     閱卷聲請狀影本可稽，且經上訴人於八十八年一月二十八日之本院刑事庭言詞
     辯論時自陳屬實，益證上訴人自陳其一開始不知有此五張本票，訴外人許國隆
     因無法拿到本票影本，故未就本票真正與否訴訟云云，洵非可採。上訴人既未
     能舉證證明其主張被上訴人有偽造系爭字據之事實存在，從而，上訴人依侵權
     行為法律關係，請求被上訴人賠償其等精神慰撫金各七十五萬五千元，即無理
     由。
六、被上訴人未侵害上訴人之人格權，上訴人不得請求精神慰撫金：
  (一)按依修正前民法第一百九十五條第一項前段規定：「不法侵害他人之身體、健康
    、名譽或自由者，被害人雖非財產上之損害，亦得請求賠償相當之金額」，是被
    害人依侵權行為法律關係請求精神上損害賠償者，必以其身體、健康名譽或自由
    受侵害為限，否則即不得請求精神慰撫金。
  (二)復按所謂侵害名譽，係指貶損他人人格在社會上評價而言。本件上訴人主張被上
    訴人在系爭字據上擅自加填「連帶保證」等文字，並持該字據向法院聲請發給支
    付命令，經上訴人聲明異議視為起訴後，被上訴人於辯論期日二次未到庭視為撤
    回訴訟，上訴人乃對被上訴人提起偽造文書之告訴，致上訴人奔波於法院，外界
    誤以為上訴人積欠龐大債務無法償還，影響上訴人之聲譽云云。查姑不論被上訴
    人並無偽填「連帶保證」等文字之情事，已如前述，退萬步言，縱有該情事存在
    ，在民事上，亦僅被上訴人不得對上訴人主張應負連帶保證人責任之問題，其所
    侵害者並不及於上訴人之名譽。至上訴人另稱乙○○因而造成腦部神經衰弱及舊
    疾復發，吳文端因而長期精神壓迫云云，則未舉證以實其說，均不足採。上訴人
    所主張上情，所侵害者既非人格權，則其各請求七十五萬五千元之精神慰撫金，
    即屬無據。
七、綜上所述，上訴人之主張為不可採，其請求被上訴人應各給付上訴人七十五萬五
    千元及其利息，均無理由，應不予准許。原審為上訴人敗訴之判決，依法自無不
    合，上訴及追加之訴意旨指摘原判決不當，求予廢棄，為無理由，應予駁回。
八、至兩造其餘之攻擊防禦方法及未經援用之證據，經本院斟酌後，認為均不足以影
    響本判決之結果，自無逐一詳予論駁之必要，併此敘明。
九、據上論結，本件上訴為無理由，爰依民事訴訟法第四百四十九條第一項、第七十
    八條、第八十五條第一項前段，判決如主文。
中      華      民      國    九十二    年      四      月    一      日
                              民事第一庭
                                  審判長法  官  尤  豐  彥
                                        法  官  湯  美  玉
                                        法  官  陳  金  圍
右正本係照原本作成。
如不服本判決，應於收受送達後二十日內向本院提出上訴書狀，其未表明上訴理由者
，應於提出上訴後二十日內向本院補提理由書狀（均須按他造當事人之人數附繕本）
上訴時應提出委任律師或具有律師資格之人之委任狀；委任有律師資格者，另應附具
律師及格證書及釋明委任人與受任人有民事訴訟法第四百六十六條之一第一項但書或
第二項（詳附註）所定關係之釋明文書影本。
中      華      民      國    九十二    年      四      月    一      日
                                        書記官  章  大  富
附註：
民事訴訟法第四百六十六條之一（第一項、第二項）：
對於第二審判決上訴，上訴人應委任律師為訴訟代理人。但上訴人或其法定代理人具
有律師資格者，不在此限。
上訴人之配偶、三親等內之血親、二親等內之姻親，或上訴人為法人、中央或地方機
關時，其所屬專任人員具有律師資格並經法院認為適當者，亦得為第三審訴訟代理人
。


司法院資訊處製作；財團法人民間司法改革基金會備份。
